ACORDAO-COMPLETO-2452193

ACÓRDÃO 8325/2021 ATA 17/2021 - PRIMEIRA CÂMARA

VISTO, relatado e discutido o ato de concessão inicial da pensão civil instituída por Claudino Zat, ex-servidor do Instituto Federal de Educação, Ciência e Tecnologia do Rio Grande do Sul, em favor de Anair Cobalchini Zat.
	ACORDAM os Ministros do Tribunal de Contas da União, reunidos em sessão da 1ª Câmara, ante as razões expostas pelo Relator, com fundamento no art. 71, inciso III, da Constituição Federal, nos arts. 1º, inciso V, e 39, incisos I e II, da Lei 8.443/1992, nos art. 260 e 262 do Regimento Interno e na Súmula TCU 106, eem:
	9.1. considerar ilegal e negar registro ao ato de inicial de concessão da pensão civil instituída por Claudino Zat em favor de Anair Cobalchini Zat;
	9.2. dispensar o ressarcimento das quantias indevidamente recebidas de boa-fé pela interessada até a data de ciência desta deliberação pela unidade de origem;
	9.3. determinar ao Instituto Federal de Educação, Ciência e Tecnologia do Rio Grande do Sul que:
9.3.1. no prazo de quinze dias a contar da notificação desta decisão:
9.3.1.1. suspenda pagamentos decorrentes do ato de concessão ora considerado ilegal, sob pena de responsabilidade solidária da autoridade administrativa omissa;
9.3.1.2. dê ciência do inteiro teor desta deliberação à interessada e a alerte de que o efeito suspensivo proveniente da interposição de eventuais recursos junto ao TCU não a eximirá da devolução dos valores percebidos indevidamente, caso o recurso não seja provido;
	9.3.2. no prazo de trinta dias a contar da notificação desta decisão:
	9.3.2.1. encaminhe a esta Corte comprovante da data de ciência pela interessada;
9.3.2.2. emita novo ato de concessão de pensão civil à interessada, livre das irregularidades ora apontadas, e o remeta a este Tribunal por intermédio do Sistema E-Pessoal.

PENSÃO CIVIL em que foram detectados o pagamento em valor superior ao decorrente da correta aplicação das regras da Lei 10.887/2004 e o pagamento da vantagem pecuniária da Lei 10.698/2003 de forma integral, apesar de a aposentadoria originária ter sido concedida com proventos proporcionais.

Primeira Câmara

Instituto Federal de Educação, Ciência e Tecnologia do Rio Grande do Sul.

3. Interessada: Anair Cobalchini Zat (XXX.927.970-XX).

13.1. Ministros presentes: Walton Alencar Rodrigues (Presidente), Benjamin Zymler, Vital do Rêgo e Jorge Oliveira (Relator).
13.2. Ministros-Substitutos presentes: Augusto Sherman Cavalcanti e Weder de Oliveira.

JORGE OLIVEIRA

Adoto como Relatório a instrução produzida na Secretaria de Fiscalização de Integridade de Atos e Pagamentos de Pessoal e de Benefícios Sociais - Sefip (peça 31) , endossada por Diretor daquela unidade técnica (peça 32) e pelo Ministério Público junto ao TCU - MPTCU (peça 33) , a seguir transcrita:
"1.	Trata-se do ato inicial de concessão da pensão civil instituída por Claudino Zat (CPF: XXX.089.480-XX) , ex-servidor do Instituto Federal de Educação, Ciência e Tecnologia do Rio Grande do Sul.
2.	O ato foi submetido, para fim de registro, à apreciação do Tribunal de Contas da União (TCU) , de acordo com o art. 71, inciso III, da Constituição Federal. O cadastramento e a disponibilização ao TCU ocorreram por intermédio do Sistema de Apreciação e Registro de Atos de Admissão e Concessões, na forma dos arts. 2º, caput e incisos I a VI, e 4º, caput, da Instrução Normativa - TCU 78/2018.
3.	Ao benefício pensional habilitou-se Anair Cobalchini Zat (CPF: XXX.089.480-XX) , viúva do ex-servidor.
HISTÓRICO
4.		O ato em exame, cuja data de vigência é 9/7/2005, foi disponibilizado ao TCU em 3/6/2019.
5.	Em 12/2/2020, esta Secretaria de Fiscalização elaborou peça de instrução processual com proposta de legalidade do ato de concessão incluído no presente feito (peça 4) .
6.	Encaminhados os autos ao Ministério Público (MP/TCU) , o douto parquet emitiu parecer nos seguintes termos (peça 7) :
		'Trata-se de concessão de pensão civil instituída por Claudino Zat, ex-servidor do Instituto Federal de Educação, Ciência e Tecnologia do Rio Grande do Sul, em benefício de Anair Cobalchini Zat, na condição de cônjuge.
Após aplicação das críticas automáticas, a Secretaria de Fiscalização de Pessoal (Sefip) propôs a legalidade do ato (peças 4-5) .
A pensão está fundamentada no art. 40, § 7º, inciso I (Redação dada pela EC 41/2003) , da Constituição federal c/c MP 167/2004, pensão por morte, sem paridade, com valor do benefício igual ao valor da totalidade dos proventos do servidor falecido, até o limite máximo estabelecido para os benefícios do regime geral de previdência social de que trata o art. 201, acrescido de 70% da parcela excedente a este limite, caso aposentado à data do óbito (p. 2 da peça 2) .
Conforme ficha financeira da beneficiária referente ao mês de maio de 2020 e cálculos do valor devido, levando em consideração o último provento recebido pelo instituidor, a pensão está sendo paga em valor superior ao devido (peça 6) .
Pelo exposto, este representante do Ministério Público de Contas da União opina pelo retorno dos autos à unidade técnica para que realize diligência ao órgão jurisdicionado para que envie ao Tribunal memória de cálculo dos proventos da pensão concedida em favor de Anair Cobalchini Zat, bem assim como documentos bastantes a justificar o valor atual dos proventos pagos à beneficiária, caso existentes.'
7.	Em despacho exarado à peça 10, a Ministra Relatora anuiu com a proposta do MP/TCU, determinando a realização de diligência.
8.	Em cumprimento à sobredita determinação, esta Secretaria de Fiscalização diligenciou junto à Unidade Jurisdicionada (peça 11) , vindo aos autos, em resposta, o expediente acostado à peça 13.
9.	Em 25/9/2020, esta Unidade Técnica elaborou nova instrução processual, formulando proposta pela ilegalidade do ato de concessão em comento, haja vista o pagamento de pensão civil em valor superior ao que resultaria da escorreita aplicação da Lei 10.887/2004, bem como em razão do pagamento do valor integral da vantagem pecuniária instituída pela Lei 10.698/2003, embora o ex-servidor tenha se aposentado com proventos proporcionais (peça 19) .
10.	O douto parquet anuiu com a proposta desta Secretaria de Fiscalização (peça 21) . Em despacho exarado em 1/10/2020, a Ministra Relatora determinou a adoção de medida preliminar, conforme transcrito abaixo:
'Trata-se de ato de concessão de pensão civil instituída por Claudino Zat, ex-servidor do Instituto Federal de Educação, Ciência e Tecnologia do Rio Grande do Sul, submetido à apreciação do Tribunal de Contas da União, para fins de registro, nos termos do art. 71, inciso III, da Constituição Federal. Ao benefício pensional, habilitou-se a Sra. Anair Cobalchini Zat, viúva do ex-servidor.
Considerando que a interessada vem percebendo o benefício desde 9/7/2005 e o teor do Despacho de peça 10, não integralmente cumprido pela unidade técnica, devolvo os autos à Sefip para que:
a) promova a oitiva da interessada; e 
b) analise a questão sob o prisma da segurança jurídica, considerando a data a partir da qual a interessada vem recebendo o benefício em montante superior ao devido.'
11.	Em cumprimento à sobredita determinação, esta Unidade Técnica oportunizou a oitiva da interessada (peças 23 e 24) , vindo aos autos, em resposta, a documentação acostada às peças 25 a 28.
EXAME TÉCNICO
12.	O ex-servidor Claudino Zat (CPF: XXX.089.480-XX) , aposentado voluntariamente em 9/9/1991, com proventos proporcionais à razão de 31/35 avos, com amparo no art. 40, III, "c", da Constituição Federal de 1988 (redação original) , faleceu em 9/7/2005, razão pela qual o cálculo da pensão deve observar o regramento contido na Lei 10.887/2004.
13.	Em cumprimento à determinação da Ministra Relatora à peça 23, e considerando que foi identificado o pagamento de pensão civil em valor superior ao que resultaria da escorreita aplicação da Lei 10.887/2004, bem como o pagamento do valor integral da vantagem pecuniária instituída pela Lei 10.698/2003, embora o ex-servidor tenha se aposentado com proventos proporcionais (peças 15 e 16) , foi oportunizada a oitiva da beneficiária da pensão, Anair Cobalchini Zat (CPF: XXX.089.480-XX) , viúva do ex-servidor, vindo aos autos a resposta da interessada (peças 25 a 28) .
RESPOSTA À OITIVA
14.	Em seu arrazoado em resposta à oitiva (peça 26) , a interessada argumentou no sentido de que já haveria decorrido o prazo decadencial para a Administração Pública rever seu ato de concessão de pensão civil, em razão do decurso de mais de 15 anos desde a instituição do benefício pensional ora examinado, e pugnou pela observância do prazo decadencial quinquenal estabelecido no § 1º do art. 54 da Lei 9.784/1999.
Análise da resposta à oitiva
15.	Consoante decisão proferida pelo Plenário do Supremo Tribunal Federal no RE 636.553, com repercussão geral, o prazo decadencial de 5 anos deve ser contado a partir da data de entrada do ato de concessão no TCU. Segue transcrição da referida decisão do Plenário do STF:
"Em atenção aos princípios da segurança jurídica e da confiança legítima, os Tribunais de Contas estão sujeitos ao prazo de 5 (cinco) anos para o julgamento da legalidade do ato de concessão inicial de aposentadoria, reforma ou pensão, a contar da chegada do processo à respectiva Corte de Contas"
16.	No presente caso, embora a pensão tenha sido instituída em 9/7/2005, data do óbito do ex-servidor, o ato de concessão inicial da pensão civil foi cadastrado no e-Pessoal em 20/12/2018, encaminhado ao Controle Interno em 8/5/2019 e disponibilizado ao TCU em 3/6/2019. Cabe ainda mencionar que consta do Sisac um outro ato inicial cadastrado sob o número de controle 10443789-05-2005-000003-9, alusivo à pensão aqui examinada, contudo tal ato de concessão não foi encaminhado ao Controle Interno, tampouco disponibilizado ao TCU. Desse modo, em atenção ao princípio da segurança jurídica, e a teor do entendimento firmado no âmbito do STF, o prazo decadencial para exame do ato de concessão constante do presente feito é 3/6/2024.
17.	Frise-se, complementarmente, que o Princípio da Segurança Jurídica deve ser ponderado sempre em face de outros princípios estruturantes da Administração Pública, como o princípio da legalidade, expresso na Constituição Federal, a partir do qual se estrutura todo o direito público e administrativo.
18.	Nesse contexto, entende-se que não se pode garantir o registro de uma pensão civil considerada ilegal pelo TCU invocando apenas princípios como o da segurança jurídica, boa-fé ou razoabilidade, sem sopesá-los também com o princípio da legalidade. 
19.	Adicionalmente, dado que não houve o respectivo registro do ato em comento, fica afastada a presunção de legitimidade do ato administrativo que concedeu o benefício à interessada, não havendo, assim, que se falar em violação da segurança jurídica.
20.	Assim, reitera-se a proposta de ilegalidade formulada na instrução constante da peça 19, em razão das irregularidades apontadas conforme excerto a seguir transcrito:
EXAME TÉCNICO
9.	O ex-servidor Claudino Zat (CPF: XXX.089.480-XX) , aposentado voluntariamente em 9/9/1991, com proventos proporcionais à razão de 31/35 avos, com amparo no art. 40, III, "c", da Constituição Federal de 1988 (redação original) , faleceu em 9/7/2005, razão pela qual o cálculo da pensão deve observar o regramento contido na Lei 10.887/2004.
10.	Em atendimento à diligência determinada pela Ministra Relatora, a Unidade Jurisdicionada apresentou resposta nos seguintes termos (peça 13) :
'1. Vimos, respeitosamente através deste, manifestar-se acerca do ofício 41035/2020-TCU/Seproc que versa sobre informações sobre a pensão de Anair Cobalchini Zat.
2. A pensão foi concedida em valor de R$ 1.802,61 em 2005. O SIAPE, à época, já estava parametrizado para realização de cálculo do valor da pensão e eventuais reajustes. O valor pago atualmente resulta dos reajustes concedidos conforme a legislação, os quais são aplicados automaticamente pelo sistema. Logo, entende-se que os valores pagos estão adequados à situação da pensionista. Caso ocorra alguma divergência, seria interessante que o TCU realizasse a demonstração da memória de cálculo com o apontamento de eventual problema dos pagamentos.
3. Esta Diretoria está à disposição para mais esclarecimentos.' 
11.	Conforme demonstrado à peça 16, considerando a última remuneração do ex-servidor no valor de R$ 1.802,61, o valor atual da pensão civil deveria ser de R$ 3.662,34. Entretanto, conforme se verifica à peça 6, em maio de 2020 a beneficiária percebeu pensão no valor de R$ 4.725,72, ou seja, em valor superior ao devido, razão pela qual não há como prosperar o ato de concessão ora examinado.
12.	Ademais, cumpre observar que, embora o ex-servidor tenha se aposentado com proventos proporcionais, a vantagem pecuniária a que alude a Lei 10.698/2003 (VPI) foi incluída na base de cálculo da pensão em seu valor integral (R$ 59,87) , contrariando entendimento firmado no âmbito desta Corte de Contas, a exemplo do que restou assentado no Acórdão 525/2015-TCU-Segunda Câmara, de relatoria do Ministro Raimundo Carreiro. Segue transcrição do sumário do referido julgado:
Sumário
PENSÕES CIVIS. SEFIP PROPÕE A LEGALIDADE DOS ATOS, POR NÃO TER CONSTATADO QUALQUER IRREGULARIDADE QUE ENSEJE A NEGATIVA DE REGISTRO. MP/TCU PROPÕE A ILEGALIDADE DE UM DOS ATOS EM VIRTUDE DA PERCEPÇÃO DE PARCELA (VPI) SEM A DEVIDA PROPORCIONALIZAÇÃO. CONCORDÂNCIA COM O MP/TCU. ILEGALIDADE DE UM DOS ATOS E LEGALIDADE DOS DEMAIS. DETERMINAÇÃO AO ÓRGÃO CONCEDENTE. DISPENSA DA REPOSIÇÃO AO ERÁRIO DOS VALORES PERCEBIDOS DE BOA-FÉ (SÚMULA 106) . CIÊNCIA AOS INTERESSADOS. 1. É ILEGAL A CONCESSÃO DA VANTAGEM PECUNIÁRIA INDIVIDUAL INSTITUÍDA PELA LEI Nº 10.698/2003, DE FORMA INTEGRAL, EM APOSENTADORIAS CONCEDIDAS COM PROVENTOS PROPORCIONAIS. 2. MESMO DIANTE DO DIMINUTO VALOR DA PARCELA PAGA, NÃO SE APLICA O PRINCÍPIO DA INSIGNIFICÂNCIA PARA ENSEJAR O JULGAMENTO PELA LEGALIDADE DO ATO, QUANDO RESTAR EVIDENCIADO POTENCIAL LESIVO DA REPETIÇÃO DESSA IRREGULARIDADE NO ÂMBITO DE TODO O SERVIÇO PÚBLICO FEDERAL, COMO OCORRE NO CASO DA VANTAGEM PECUNIÁRIA INDIVIDUAL INSTITUÍDA PELA LEI Nº 10.698/2003.
21.	Desse modo, propõe-se considerar ilegal, negando-lhe registro, o ato inicial de concessão de pensão civil aqui examinado, haja vista o pagamento de pensão civil em valor superior ao que resultaria da escorreita aplicação da Lei 10.887/2004, bem como em razão do pagamento do valor integral da vantagem pecuniária instituída pela Lei 10.698/2003, embora o ex-servidor tenha se aposentado com proventos proporcionais.
22.	Cumpre observar que, não havendo decorrido o prazo 5 (cinco) anos desde o ingresso nesta Corte de Contas do ato de concessão ora examinado, não há a necessidade de se instalar o contraditório, consoante o entendimento firmado no Acórdão 587/2011-TCU-Plenário, de relatoria do Ministro Valmir Campelo, cabendo ressaltar que o ato de concessão ora examinado completará o prazo de 5 anos no TCU em 3/6/2024.
23.		Por derradeiro, registre-se que a análise do presente feito observou o regramento inscrito na Resolução TCU 315/2020.
CONCLUSÃO
24.	Em vista do acima expendido, propõe-se considerar ilegal, negando-lhe registro, o ato inicial de concessão de pensão civil incluído no presente feito, haja vista o pagamento de pensão civil em valor superior ao que resultaria da escorreita aplicação da Lei 10.887/2004, bem como em razão do pagamento do valor integral da vantagem pecuniária instituída pela Lei 10.698/2003, embora o ex-servidor tenha se aposentado com proventos proporcionais.
PROPOSTA DE ENCAMINHAMENTO
25.		Ante o exposto, e de conformidade com o preceituado nos artigos 71, III, da Constituição Federal de 1988; 1º, V, e 39, II, da Lei 8.443/1992; 1º, VIII, 259, II, 260, § 1º, e 262, § 2º, do Regimento Interno/TCU, propõe-se:
25.1	considerar ilegal, negando-lhe registro, o ato inicial de concessão da pensão civil instituída por Claudino Zat (CPF: XXX.089.480-XX) em favor da beneficiária Anair Cobalchini Zat (CPF: XXX.089.480-XX) , viúva do ex-servidor, haja vista o pagamento de pensão civil em valor superior ao que resultaria da escorreita aplicação da Lei 10.887/2004, bem como em razão do pagamento do valor integral da vantagem pecuniária instituída pela Lei 10.698/2003, embora o ex-servidor tenha se aposentado com proventos proporcionais;
25.1.1	dispensar o ressarcimento das quantias indevidamente recebidas, presumida a boa-fé, consoante o disposto no Enunciado 106 da Súmula de Jurisprudência do TCU;
25.1.2	determinar ao Instituto Federal de Educação, Ciência e Tecnologia do Rio Grande do Sul que, nos termos do art. 262, caput, do Regimento Interno do TCU, e art. 4º, inciso I, da Resolução TCU 315/2020:
a) abstenha-se de realizar pagamentos decorrentes do ato de concessão considerado ilegal, no prazo de 15 (quinze) dias, contado a partir da ciência dessa deliberação, sujeitando-se a autoridade administrativa omissa à responsabilidade solidária;
b) comunique a interessada acerca do teor deste Acórdão, alertando-a de que o efeito suspensivo proveniente da interposição de eventuais recursos junto ao TCU não a eximirá da devolução dos valores percebidos indevidamente após sua notificação, caso os recursos não sejam providos;
c) emita e disponibilize no sistema e-Pessoal, no prazo de 30 (trinta) dias, novo ato de concessão, escoimado das irregularidades apontadas, nos termos do art. 262, § 2º, do Regimento Interno do TCU; e
d) encaminhe ao Tribunal o comprovante de que a interessada tomou ciência do inteiro teor desta deliberação."
É o Relatório.

Rubens Soares Vellinho (25.323/OAB-RS) e outros, representando Anair Cobalchini Zat.

Procurador Rodrigo Medeiros de Lima.

PENSÃO CIVIL. PAGAMENTO EM VALOR SUPERIOR AO RESULTANTE DA CORRETA APLICAÇÃO DA LEI 10.887/2004. PAGAMENTO DO VALOR INTEGRAL DA VANTAGEM PECUNIÁRIA DA LEI 10.698/2003, APESAR DE A APOSENTADORIA ORIGINÁRIA TER SE DADO COM PROVENTOS PROPORCIONAIS. ILEGALIDADE E NEGATIVA DE REGISTRO.

PENSÃO CIVIL (PCIV)

Secretaria de Fiscalização de Integridade de Atos e Pagamentos de Pessoal e de Benefícios Sociais - Sefi).

Ao examinar o ato de concessão inicial da pensão civil instituída por Claudino Zat, ex-servidor do Instituto Federal de Educação, Ciência e Tecnologia do Rio Grande do Sul, em favor de Anair Cobalchini Zat, a Secretaria de Fiscalização de Integridade de Atos e Pagamentos de Pessoal e de Benefícios Sociais - Sefip constatou as seguintes irregularidades: (i) pagamento da pensão em valor superior ao que resultaria da correta aplicação das regras da Lei 10.887/2004; e (ii) pagamento da vantagem pecuniária da Lei 10.698/2003 de forma integral, embora a aposentadoria originária tenha se dado com proventos proporcionais.
2.	Por tais motivos, após realizar diligência à unidade de origem e oitiva da interessada, a Sefip, em pareceres uniformes e com apoio do Ministério Público junto ao TCU - MPTCU, opinou pela ilegalidade do benefício e pela negativa de seu registro.  
3.	Endosso tal encaminhamento.
4.	Embora somente tenha sido encaminhado ao TCU em 03/06/2019, o ato em exame teve sua vigência iniciada em 09/07/2005. Seu fundamento legal é o art. 40, § 7º, inciso I, da Constituição Federal, com a redação dada pela Emenda Constitucional - EC 41/2003, c/c a Medida Provisória 167/2004 (pensão por morte, sem paridade, com valor do benefício igual ao valor da totalidade dos proventos do servidor falecido, até o limite máximo estabelecido para os benefícios do regime geral de previdência social de que trata o art. 201 da Constituição Federal, acrescido de 70% da parcela excedente a este limite, caso o instituidor esteja aposentado à data do óbito) . Assim, o cálculo do benefício deveria observar as regras previstas na Lei 10.887/2004.
5.	Contudo, conforme demonstrou a Sefip (peça 16) , a última remuneração do instituidor foi de R$ 1.802,61, e, se aplicados os procedimentos previstos na EC 41/2003 e na Lei 10.887/2004, bem como os percentuais de reajuste concedidos no regime geral de previdência social, seu valor atual deveria ser de R$ 3.662/34. Todavia, o valor atualmente pago à beneficiária é de R$ 4.725,72 (peça 6) .
6.	Além disso, o instituidor foi aposentado voluntariamente com proventos proporcionais, à razão de 31/35. No entanto, a vantagem pecuniária da Lei 10.698/2003 foi incluída na base de cálculo da pensão de forma integral, o que contraria o entendimento desta Corte a respeito da matéria, como se vê no seguinte excerto da ementa do Acórdão 525/2015-TCU-Segunda Câmara:
"1. É ilegal a concessão da vantagem pecuniária individual instituída pela Lei nº 10.698/2003, de forma integral, em aposentadorias concedidas com proventos proporcionais. 2. Mesmo diante do diminuto valor da parcela paga, não se aplica o princípio da insignificância para ensejar o julgamento pela legalidade do ato quando restar evidenciado potencial lesivo da repetição dessa irregularidade no âmbito de todo o serviço público federal, como ocorre no caso da vantagem pecuniária individual instituída pela Lei nº 10.698/2003."
7.	Promovida, por determinação da Relatora anterior deste feito, Ministra Ana Arraes, a oitiva da interessada, esta, em linhas gerais, arguiu a segurança jurídica e apontou a legitimidade do ato de concessão e a impossibilidade de sua revisão, haja vista os mais de 15 anos decorridos desde sua edição e o esgotamento do prazo decadencial quinquenal do art. 54, §1º, da Lei 9.784/1999.
8.	Anoto, entretanto, que, conforme decidido pelo Supremo Tribunal Federal - STF no Recurso Extraordinário 636.553, em repercussão geral, o prazo decadencial de 5 anos deve ser contado a partir da entrada do ato de concessão no TCU, o que, no caso concreto, como visto acima, ocorreu em 03/06/2019.
9.	Além disso, a segurança jurídica deve sempre ser ponderada com outros princípios constitucionais, como o da legalidade, que impede que se extraiam benefícios de atos praticados em desacordo com o Direito.
10.	Por fim, não se pode falar em presunção de legitimidade do ato que concedeu o benefício à interessada, uma vez que, por se tratar de ato complexo, este somente se aperfeiçoaria com seu registro por esta Corte, o que não ocorreu.
	Com essas observações, acolho os pareceres da Sefip e do MPTCU e voto pela adoção da minuta de acórdão que trago a este Colegiado.
TCU, Sala das Sessões, em 25 de maio de 2021.
JORGE OLIVEIRA 
Relator